ACORDAO-COMPLETO-2341024

ACÓRDÃO 3017/2019 ATA 10/2019 - PRIMEIRA CÂMARA

VISTOS, relatados e discutidos estes autos de representação formulada pelo Serviço de Auditoria no Estado da Bahia (Seaud/BA) do Departamento Nacional de Auditoria do SUS (Denasus) , noticiando o descumprimento, pela Secretaria Municipal de Saúde de Ibititá/BA, do Termo de Ajuste Sanitário (TAS) 173/2012,
ACORDAM os Ministros do Tribunal de Contas da União, reunidos em sessão da Primeira Câmara, ante as razões expostas pelo Relator, em:
9.1. considerar cumprida a determinação contida no item 1.7.1 do Acórdão 1704/2017-TCU-Primeira Câmara;
9.2. considerar em cumprimento a determinação contida no item 1.7.1 do Acórdão 1705/2017-TCU-Primeira Câmara;
9.3. dar ciência da presente deliberação ao Departamento Nacional de Auditoria do SUS (Denasus) e à Diretoria-Executiva do Fundo Nacional de Saúde (FNS) ; e
9.4. arquivar o presente processo, com fulcro no disposto no inciso V do art. 169 do RI/TCU.

Representação formulada pelo Serviço de Auditoria no Estado da Bahia (Seaud/BA) do Departamento Nacional de Auditoria do SUS (Denasus), noticiando o descumprimento, pela Secretaria Municipal de Saúde de Ibititá/BA, de termo de ajuste sanitário (TAS).

Primeira Câmara

Município de Ibititá/BA.

3. Representante: Serviço de Auditoria no Estado da Bahia (Seaud/BA) do Departamento Nacional de Auditoria do SUS (Denasus).

13.1. Ministros presentes: Walton Alencar Rodrigues (Presidente) e Vital do Rêgo.
13.2. Ministro-Substituto convocado: André Luís de Carvalho.
13.3. Ministros-Substitutos presentes: Augusto Sherman Cavalcanti (Relator) e Weder de Oliveira.

AUGUSTO SHERMAN

Cuidam os autos de representação formulada pelo Serviço de Auditoria no Estado da Bahia (Seaud/BA) do Departamento Nacional de Auditoria do SUS (Denasus) , noticiando o descumprimento, pela Secretaria Municipal de Saúde de Ibititá/BA, do Termo de Ajuste Sanitário (TAS) 173/2012.
2.	Considerando a competência primária do Fundo Nacional de Saúde (FNS) em adotar as medidas destinadas ao ressarcimento do dano quantificado, o Tribunal, por meio do Acórdão 1705/2017-TCU-Primeira Câmara, determinou à Diretoria-Executiva do FNS "que adote, no prazo de noventa dias contadoss a partir da ciência, as medidas cabíveis para recomposição do erário em face das irregularidades apontadas no Relatório de Auditoria-Seaud/Denasus/BA 11634, concernente à fiscalização na Secretaria de Saúde do Município de Ibititá/BA, com instauração, se necessário, do processo específico de tomada de contas especial, nos termos dos arts. 3º e 4º da Instrução Normativa - TCU 71, de 28 de novembro de 2012, alterada pela Instrução Normativa - TCU 76, de 23 de novembro de 2016, c/c art. 7º, inciso VII, do Anexo I ao Decreto 8.901, de 10 de novembro de 2016, comunicando a este Tribunal, no mesmo prazo, as medidas adotadas".
3.	A decisão foi mantida, consoante Acórdão 6035/2017-TCU-Primeira Câmara, que não conheceu do pedido de reexame interposto pelo Fundo, por restar intempestivo e não apresentar fatos novos, limitando-se a manifestar a insatisfação com o conteúdo do acórdão recorrido e a rediscutir o mérito do processo com alegações jurídicas.
4.	O FNS, então, informou ter promovido o redirecionamento da demanda ao Denasus, com vistas a adoção de providências, por se tratar de processo de representação envolvendo documentação atinente ao TAS. 
5.	O Denasus, por sua vez, solicitou o sobrestamento da contagem dos prazos fixados no referido Acórdão 1705/2017-TCU-Primeira Câmara, como também no 1704/2017- 1ª Câmara, prolatado nos autos do TCProcesso 035.903/2016-3, que tratou de idêntica situação ocorrida no Município de Boa Nova/BA, em relação ao TAS 114/2012. De igual forma, no citado processo, pedido de reexame interposto pelo Fundo não foi conhecido, consoante Acórdão 5110/2017-TCU-Primeira Câmara.
6.	Nos presentes autos, e de modo semelhante no apenso, a Secex/BA manifestou-se no seguinte sentido (peça 27) : 
"4. Após comunicação do Acórdão que apreciou o recurso apresentado, e considerando que a cobrança ficaria a cargo do Departamento Nacional de Auditoria do SUS, são apresentadas novas alegações (peça 26) , solicitando o sobrestamento do prazo concedido, baseado em novos entendimentos firmados pelo Ministério da Saúde, de que os Termos de Ajuste Sanitários não encontrariam respaldo legal para serem firmados, e também que não teria havido cobrança de juros e correção monetária do valor irregularmente aplicado pelo município e que teria gerado o débito objeto do Termo.
5. Importante notar que, conforme descrito pelo Denasus (peça 26, fl. 07) , os diversos Termos de Ajuste Sanitários firmados envolvem recursos públicos no valor de R$ 281.612.783,34 (duzentos e oitenta e um milhões, seiscentos e doze mil, setecentos e oitenta e três reais e trinta e quatro centavos) , não tendo sido observadas as regras de correção, multa e juros estatuídas pela Portaria 1.751/2002-GM/MS, encontrando-se tal fato em análise na Consultoria Jurídica do Ministério da Saúde para que sejam fixadas as providências a serem observadas, conforme indagações 
6. Desta forma, e com esses argumentos, solicita o sobrestamento do prazo para cumprimento da determinação deste Tribunal, uma vez que o assunto ainda vem sendo debatido dentro do Ministério da Saúde, estando no aguardo de resposta às indagações constantes na peça 32, fl. 63, nos seguintes termos:
I - quais são as consequências jurídicas da adoção do Parecer 00605/2017 /CONJUR-MS/CGU/AGU referentes a todos os TAS que foram celebrados até a presente data, inobstante alguns já terem sido executados, sobretudo pelo fato de não terem sido observadas as regras de correção, multa e juros estatuídas pela Portaria 1.751/2002?
II - todos os termos firmados podem ou devem ser revistos ou convalidados?
III- considerando que alguns TAS ainda estão sendo executados, quais são as providências administrativas que este Ministério deve adotar para regularizar todas as impropriedades anteriormente detalhadas, ante o Princípio da Autotutela Administrativa, o qual estabelece que a Administração Pública ' (...) deve anular seus próprios atos, quando eivados de vícios que os tornam ilegais, porque deles não se originam direitos: ou revogá-los, por motivo de conveniência ou oportunidade, respeitados os direitos adquiridos, e ressalvada, em todos os casos, a apreciação judicial (Súmula 473 do STF) ?
7. Ante o exposto, somos pelo envio dos autos ao Gabinete do Exmo. Sr. MinistroRelator, propondo seja sobrestada a contagem do prazo para cumprimento da determinação contida no Acórdão 1705/2017-TCU-Primeira Câmara até a manifestação da Consultoria Jurídica do Ministério da Saúde quanto aos questionamentos constantes do Memorando-SEI/2017/Denasus/SGEP/MS, comunicando-se o fato ao Departamento Nacional de Auditoria do SUS e ao Fundo Nacional de Saúde, além de encaminhar cópia da peça 32 e da presente instrução à Secex Saúde, para conhecimento da matéria e providências que entender pertinentes, em virtude do elevado valor dos diversos Termos de Ajustes Sanitários e repercussão nacional do caso."
7.	Naquela oportunidade, destaquei, preliminarmente, que:
"trata-se de situação problema de abrangência nacional, a reclamar ação coordenada do TCU;
é significativo o montante de recursos envolvidos nos TAS;
faz-se necessário dar tratamento uniforme à questão, que potencialmente envolve uma pluralidade de relatores e de unidades técnicas;
a deliberação que fixou os prazos aqui discutidos teve como destinatária a Diretoria Executiva do Fundo Nacional de Saúde, unidade executiva de abrangência nacional do MS, integrante da 'clientela' da SecexSaúde;
a inconveniência de se sobrestarem prazos fixados para cumprimento de obrigação estabelecendo-se como condição suspensiva evento que esteja afeto à esfera da governabilidade do destinatário da determinação;" 
8.	Assim, encaminhei os autos à SecexSaúde, solicitando manifestação sobre a matéria, à luz dos demais processos, informações e normativos porventura existentes acerca da questão da validade dos TAS e das providências que estão sendo ou que devam ser adotadas para o saneamento das irregularidades que deram origens aos diversos TAS, inclusive a recomposição dos cofres federais, quando for o caso.
9.	Adicionalmente, determinei o apensamento definitivo do TCProcesso 035.903/2016-3 aos presentes autos, para tratamento conjunto e uniforme.
10.	A SecexSaúde pronunciou-se no seguinte sentido (peça 33) :
"EXAME TÉCNICO
29. Conforme registrado no parágrafo 25 deste parecer, esta SecexSaúde foi instada a se manifestar sobre duas questões: a) a validade do TAS; e b) as providências que estão sendo ou devem ser adotadas para saneamento das irregularidades que deram origem aos TAS.
Analisando os autos, verifica-se a existência de alguns entendimentos, expostos pelo FNS e/ou pelo Denasus, que se relacionam ao assunto sob análise e que serão esclarecidos, a fim de subsidiar a manifestação dessa unidade técnica. Dentre esses, estão: a) o descumprimento do TAS acarretaria o esgotamento da via administrativa, devendo haver a imediata provocação do TCU (peça 1, p. 1-2) ; b) o FNS só poderia instaurar TCE diante da existência de dano ao erário (peça 15, p. 2-5) ; e c) haveria impossibilidade de parcelamento dos valores pactuados no TAS e necessidade da devida correção monetária e de cobrança de juros dos valores irregularmente aplicados (peça 26, p. 2-7) .
31. Alguns desses pontos foram abordados no âmbito do TCProcesso 022.118/2015-2, que tratou de Representação para apurar possíveis irregularidades nos atos de gestão do FNS quanto à não instauração de TCE, a despeito de evidências de danos na utilização de recursos federais do Sistema Único de Saúde (SUS) transferidos fundo a fundo. No âmbito desse processo, prolatou-se o Acórdão 1072/2017-TCU-Plenário, o qual firmou entendimentos importantes acerca do tratamento que deve ser dado aos débitos relativos aos valores transferidos do FNS para os fundos de saúde dos estados, municípios e do Distrito Federal, em especial no que diz respeito à interpretação e à aplicação do art. 27 da LC 141/2012.
32. Desse modo, cabe inicialmente retomar os principais entendimentos consolidados pelo Acórdão 1072/2017-TCU-Plenário, de 24/5/2017, conforme transcrito a seguir:
9.3.1. o art. 27 da Lei Complementar 141/2012 refere-se exclusivamente aos débitos decorrentes de desvios de objeto ou finalidade, nos quais os recursos são aplicados em prol da sociedade, mas em objeto ou finalidade distintos do pactuado, não abarcando os casos de dano ao erário propriamente dito (como desfalques, desvios, malversação, superfaturamentos, realização de despesas sem a devida comprovação, etc.) ou de recebimento de recursos federais pelo ente de forma irregular; 
9.3.2. com relação aos débitos decorrentes de desvio de objeto ou finalidade: 
9.3.2.1. o art. 27, inciso I, da Lei Complementar 141/2012 impõe a obrigação de devolução dos valores aplicados indevidamente, não fazendo distinções entre o desvio de objeto e o de finalidade; 
9.3.2.2. considerando que as despesas irregulares são realizadas em benefício da comunidade local, cabe, na linha do que determina o art. 3º Decisão Normativa TCU 57/2004 e o art. 27, inciso I, da Lei Complementar 141/2012, ao ente federado a obrigação de recompor, com recursos próprios, os valores gastos indevidamente, atualizados monetariamente, ao fundo de saúde do ente beneficiário do repasse, podendo, ainda, haver a responsabilização solidária do agente público causador da irregularidade e a sua apenação com multa; 
9.3.2.3. embora não se possa falar propriamente em dano ao erário, a obrigação de recomposição do fundo local caracteriza um débito do ente beneficiário do repasse perante o fundo de saúde local, cabendo, portanto, a instauração de tomada de contas especial para perquirir esses valores, nos moldes da Lei 8.443/1992 e dos demais normativos que regem a matéria no âmbito deste Tribunal, bem como das diretrizes estabelecidas no item 9.3.5 abaixo e seus subitens; 
9.3.2.4. se o débito for quitado antes da instauração de tomada de contas especial, o valor devido deve ser acrescido apenas de atualização monetária, visto que o art. 27, inciso I, da Lei Complementar 141/2012 não menciona a incidência de juros moratórios; 
9.3.2.5. uma vez instaurada a tomada de contas especial, procedimento regido pela Lei Orgânica deste Tribunal, a condenação passa a incluir juros de mora, na forma do art. 19, caput, da Lei 8.443/1992, ressalvada a hipótese do art. 12, § 2º da mesma lei; 
9.3.2.6. nos casos em que o desvio de objeto ou finalidade é identificado em processos originários da atuação desta Corte de Contas, como fiscalizações, denúncias ou representações, deve-se, preliminarmente à conversão dos autos em tomada de contas especial, fixar prazo para que o ente beneficiário recomponha o fundo de saúde local, com recursos do próprio tesouro, na forma do art. 27, inciso I, da Lei Complementar 141/2012, e, em havendo a devida recomposição, determinar ao Denasus que fiscalize a aplicação desses recursos, a fim de verificar se foi dado cumprimento ao objetivo do repasse; 
 (...) 
9.3.5. independentemente da origem do débito e do fundo que deve ser ressarcido: 
9.3.5.1. os valores transferidos do Fundo Nacional de Saúde aos demais entes federativos constituem recursos federais, competindo ao Ministério da Saúde (mais especificamente, à Diretoria-Executiva do FNS, por força do art. 7ª, inciso VII, do Decreto 8.901/2016) a instauração de processos de Tomada de Contas Especial quanto a eles, e ao TCU o julgamento desses processos (Decisão 506/1997-TCU-Plenário e Acórdão 1426/2015-TCU-Plenário) ; 
9.3.5.2. antes da instauração de tomada de contas especial por parte do Fundo Nacional de Saúde, deve ser esgotada a via administrativa de controle interno do Ministério da Saúde, haja vista o disposto no art. 23, § 1º, do Decreto 7.827/2012, que regulamenta a Lei Complementar 141/2012, sendo que, nos casos desvio de objeto ou finalidade, isso pode ser feito por meio do termo de ajuste sanitário (TAS) , instituído pela Portaria GM/MS 204/2007 e regulamentado mediante a Portaria GM/MS 2.046/2009; 
9.3.5.3. esgotada a via administrativa de que trata o subitem anterior, o órgão de controle interno deve enviar a documentação necessária ao Fundo Nacional de Saúde para que, nos termos do Decreto 8.901/2016, Anexo I, art. 7º, VII, instaure tomada de contas especial, não cabendo esperar que o gestor local adote tal providência; (grifos nossos) 
33. Tendo em vista os termos do acórdão em questão, percebe-se que o entendimento do FNS no sentido de que teria competência para instaurar TCE apenas no caso de dano ao erário foi afastado diante do exposto pelo item 9.3.2.3, o qual registra que, embora não se possa falar propriamente em dano ao erário, a obrigação de recomposição do fundo local (nos casos de desvio de objeto ou de finalidade) caracteriza um débito do ente beneficiário do repasse perante o fundo de saúde local, cabendo, portanto, a instauração de TCE para perquirir esses valores.
34. O Voto do sobredito Acórdão 1072/2017-TCU-Plenário (peça 94, p. 8, do TCProcesso 022.118/2015-2) também registrou a possibilidade de pactuação e execução do TAS para o esgotamento da via administrativa no âmbito do controle interno do SUS, nos casos de desvio de objeto ou finalidade.
35. Assim, entendeu-se que, além de o FNS ter a obrigação de instaurar TCE com o intuito de recomposição do fundo local, nos casos de desvio de objeto/finalidade, a pactuação e a execução do TAS pode ocorrer como forma de execução da via administrativa do controle interno do SUS, para a correção das impropriedades na aplicação dos valores.
36. No que se refere ao encaminhamento do TAS 173/2012 a este Tribunal (peça 1) , o Denasus informou ter se baseado nos termos do artigo 23 do Decreto 7.827/2012, que regulamentou o artigo 27 da LC 141/2012, abaixo transcritos: 
LC 141/2012. 
art. 27. Quando os órgãos de controle interno do ente beneficiário, do ente transferidor ou o Ministério da Saúde detectarem que os recursos previstos no inciso II do § 3º do art. 198 da Constituição Federal estão sendo utilizados em ações e serviços diversos dos previstos no art. 3º desta Lei Complementar, ou em objeto de saúde diverso do originalmente pactuado, darão ciência ao Tribunal de Contas e ao Ministério Público competentes, de acordo com a origem do recurso, com vistas: 
I - à adoção das providências legais, no sentido de determinar a imediata devolução dos referidos recursos ao Fundo de Saúde do ente da Federação beneficiário, devidamente atualizados por índice oficial adotado pelo ente transferidor, visando ao cumprimento do objetivo do repasse; 
II - à responsabilização nas esferas competentes.
Decreto 7.827/2012. 
art. 23. Verificado o descumprimento das disposições da Lei Complementar 141, de 2012, ou deste Decreto, ou detectada a aplicação de recursos federais em objeto diverso do originalmente pactuado, o Ministério da Saúde comunicará a irregularidade: 
I - ao órgão de auditoria do SUS; 
II - à direção local do SUS; 
III - ao responsável pela administração orçamentária e financeira do ente federativo; 
IV - aos órgãos de controle interno e externo do ente federativo; 
V - ao Conselho de Saúde; e 
VI - ao Ministério Público. 
§ 1º A comunicação a que se refere o caput somente será encaminhada ao Tribunal de Contas competente e ao Ministério Público com atribuição para o caso após o esgotamento da via administrativa de controle interno do Ministério da Saúde, sem prejuízo do exercício autônomo das competências e atribuições previstas na legislação. (grifo nosso) 
37. Ademais, alegou, no Memorando 308/Denasus/SGEP/MS, de 9/12/2016, que, pela literalidade do art. 27 da LC 141/2012, a única medida a ser por ele adotada ao detectar uma impropriedade na aplicação dos recursos seria a comunicação ao Tribunal de Contas e ao Ministério Público competentes, bem como que o esgotamento das via administrativa de que trata o art. 23 do Decreto 7.827/2012 consistiria exclusivamente na ultimação das atividades de auditoria indispensáveis à atuação do Tribunal de Contas ou do Ministério Público, com vistas à imediata devolução dos recursos irregularmente aplicados ao fundo de saúde do ente federativo beneficiário, não sendo cabível a utilização do TAS (peça 26, p. 11-12) .
38. Sobre esse assunto, o Parecer 605/2017-Conjur-MS/CGU/AGU questionou se estaria o firmamento de TAS abrangido pelo conceito jurídico indeterminado 'esgotamento da via administrativa de controle interno do Ministério da Saúde', destacando que para o Denasus/SGEP/MS a resposta seria negativa, por considerar que a única medida a ser adotada pelo referido departamento, ao detectar uma impropriedade na aplicação dos recursos, seria a imediata comunicação ao Tribunal de Contas e ao Ministério Público competentes. Tal parecer informou, entretanto, que para o TCU, conforme item 9.3.5.2 do Acórdão 1072/2017-TCU-Plenário, 'o firmamento de TAS pareceu ser cabível e se enquadraria no conceito de 'esgotamento da via administrativa de controle interno do Ministério da Saúde'', nas hipóteses autorizadas pela Portaria GM/MS 2.046/2009, destacando que, na ocasião, o TCU não teria analisado a validade do instrumento, a qual teria passado a ser duvidosa desde o advento da LC 141/2012.
39. Conforme o entendimento registrado no pronunciamento da SecexBA (peça 3) , considera-se que, de acordo com o Decreto 7.827/2012, a notificação ao TCU referente ao descumprimento do acordo somente deve ser realizada quando esgotada a via administrativa de controle interno no âmbito do MS, devendo ser observado o disposto no art. 5º, §2º, da Portaria MS/GM 2.046/2009, segundo o qual o não cumprimento do TAS no prazo determinado ensejará a continuidade do processo de auditoria.
40. Percebe-se que o pronunciamento da SecexBA encontra-se em consonância com o Acórdão 1072/2017-TCU-Plenário. De acordo com os itens 9.3.5.2 e 9.3.5.3, do julgado, de maneira preliminar à instauração da TCE, cabe o esgotamento da via administrativa, que, nos casos de desvio de finalidade ou de objeto, pode ocorrer mediante o TAS. Esgotada essa via, cabe o envio da documentação necessária ao FNS, para a instauração da devida TCE.
41. Assim, diferentemente da interpretação dada pelo Denasus e em conformidade com os princípios da eficiência e subsidiariedade da ação do TCU, o descumprimento do TAS não acarreta a imediata provocação desta Corte de Contas. Ademais, deve-se observar que a instauração de TCE é medida de exceção que somente pode ocorrer após esgotadas todas as medidas administrativas e quando estiverem presentes os pressupostos de constituição e de desenvolvimento.
42. Dados esses esclarecimentos iniciais, é necessário compreender a natureza do TAS, para então poder analisar a sua validade, bem como as providências que estão sendo ou devem ser adotadas para saneamento das irregularidades que deram origem aos TAS.
Termo de Ajuste Sanitário x Termo de Ajuste de Conduta
43. O Denasus expôs seu entendimento, no Memorando 308/Denasus/SGEP/MS (peça 26, p. 10-13) , de que o TAS é 'uma espécie de Termo de Ajuste de Conduta', ou seja, de que o TAS teria se espelhado no Termo de Ajuste de Conduta (TAC) .
44. O TAC está previsto no § 6º do art. 5º da Lei 7.347/1985, que disciplina a ação civil pública para defesa de direitos difusos e coletivos, nos seguintes termos:
art. 5o Têm legitimidade para propor a ação principal e a ação cautelar:
I - o Ministério Público; 
II - a Defensoria Pública; 
III - a União, os Estados, o Distrito Federal e os municípios; 
IV - a autarquia, empresa pública, fundação ou sociedade de economia mista; 
V - a associação que, concomitantemente: 
a) esteja constituída há pelo menos 1 (um) ano nos termos da lei civil; 
b) inclua, entre suas finalidades institucionais, a proteção ao patrimônio público e social, ao meio ambiente, ao consumidor, à ordem econômica, à livre concorrência, aos direitos de grupos raciais, étnicos ou religiosos ou ao patrimônio artístico, estético, histórico, turístico e paisagístico. 
 (...) 
§ 6º Os órgãos públicos legitimados poderão tomar dos interessados compromisso de ajustamento de sua conduta às exigências legais, mediante cominações, que terá a eficácia de título executivo extrajudicial. (grifo nosso) 
45. Esse instrumento tem sido de grande importância na atuação dos Ministérios Públicos, que observam o art. 14 da Recomendação do Conselho Nacional do Ministério Público-CNMP 16/2010, in verbis:
art. 14 O Ministério Público poderá firmar compromisso de ajustamento de conduta, nos casos previstos em lei, com o responsável pela ameaça ou lesão aos interesses ou direitos mencionados no artigo 1º desta Resolução, visando à reparação do dano, à adequação da conduta às exigências legais ou normativas e, ainda, à compensação e/ou à indenização pelos danos que não possam ser recuperados.
46. Em caso de descumprimento do compromisso firmado, o MP pode ajuizar ações civis públicas para a efetivação das obrigações assumidas no acordo.
47. O Termo de Ajuste Sanitário (TAS) , por sua vez, foi criado pelo art. 38 da Portaria GM/MS 204/2007 (substituída pelo art. 1153 do Capítulo V do Título X da Portaria de Consolidação 6, que trata do financiamento e transferência dos recursos federais para as ações e os serviços de saúde do SUS) , nesses termos:
art. 38. Fica estabelecido o Termo de Ajuste Sanitário - TAS como um instrumento formalizado entre os entes do Sistema Único de Saúde, no qual são constituídas obrigações para a correção de impropriedades no funcionamento do sistema, com o prazo de sessenta dias para ser regulamentado.
Parágrafo único. Não será aplicável a utilização do TAS quando for comprovada a malversação de recursos. (grifo nosso) 
48. Além disso, o TAS foi regulamentado, em seguida, pela Portaria GM/MS 2.046/2009 (substituída pelo Título III, capítulo I da Portaria de Consolidação 1, que trata dos direitos e deveres dos usuários da saúde, a organização e o funcionamento do SUS) , da qual destacam-se os seguintes dispositivos:
art. 1º O Termo de Ajuste Sanitário - TAS tem por finalidade a correção de impropriedades decorrentes do descumprimento de obrigações previstas em normativas do Ministério da Saúde relativas à gestão do SUS, por meio de compromisso firmado pelos gestores do SUS. 
Parágrafo único. O TAS poderá ser celebrado entre os gestores das três instâncias do SUS. 
art. 2º O TAS será celebrado com base nas ações de auditoria ou fiscalização realizadas nas instâncias do Sistema Único de Saúde (SUS) , pelos diversos órgãos de controle, quando constatadas impropriedades na gestão do sistema, desde que o relatório final destas ações ofereça os pressupostos necessários à instrução do processo. 
§ 1º O auditado tem o prazo de até 15 (quinze) dias, a contar do recebimento do relatório final de auditoria ou fiscalização, para propor a celebração do TAS junto ao órgão competente do Sistema Nacional de Auditoria do SUS (SNA) . 
 (...) 
§ 4º Caso o gestor do SUS, responsável pela correção da impropriedade, não apresente expresso interesse em celebrar o TAS ou não se manifeste no prazo estabelecido no § 1º deste artigo, deve o órgão competente do SNA registrar essa informação. 
art. 3º Não cabe celebração do TAS: 
I - no caso de convênio, acordo, ajuste ou outros instrumentos congêneres; 
II - quando houver infração à norma legal; e 
III - quando a impropriedade resultar em ocorrência de desfalque ou desvio de dinheiro, bens ou valores públicos. 
art. 4º Para os fins desta Portaria são consideradas impropriedades na gestão do SUS:
I - o descumprimento de normativas do Ministério da Saúde relativas à gestão do SUS, identificado e comprovado pelo órgão que realizou a auditoria ou fiscalização; e 
II - falhas de natureza formal de que não resulte dano ao erário.
art. 5º O gestor compromitente, ao celebrar o TAS, obriga-se a:
I - cessar a prática do ato causador da impropriedade; 
II - elaborar plano de trabalho conforme o previsto no inciso I do art. 7º desta Portaria; 
III - corrigir a impropriedade por meio das ações detalhadas no plano de trabalho; e 
IV - depositar o valor apurado, com recurso próprio ou do tesouro, no respectivo Fundo de Saúde, no decorrer da execução do Plano de Trabalho. 
§ 1º A celebração do TAS e a comprovação do cumprimento dos incisos I, II, III e IV deste artigo implicarão o arquivamento do processo de auditoria. 
§ 2º O não cumprimento do disposto neste artigo no prazo determinado ensejará a continuidade do processo de auditoria. (grifo nosso) 
49. Consoante os itens 11 a 15 do Parecer 605/2017-Conjur-MS/CGU/AGU, a Portaria GM/MS 2.046/2009, que regulamentou o TAS, nasceu de uma rigorosa avaliação acerca de seu conteúdo e alcance, determinando expressamente não ser cabível TAS no caso de infração à norma legal ou quando a impropriedade resultar em ocorrência de desfalque ou desvio de dinheiro, bens ou valores públicos. Para essas hipóteses, esse parecer destacou existirem normas que estabelecem a responsabilização nas esferas administrativa, cível e criminal aos perpetradores das condutas (peça 26, p. 34-35) .
50. O mencionado parecer ressalta ainda, em seus itens 17 e 18, diferenças importantes entre os dois instrumentos (peça 26, p. 36) :
17. Assim, o objetivo da instituição do TAS no seu nascedouro não foi o de afastar os mecanismos de responsabilização estabelecidos pelo arcabouço jurídico de estatura superior. Em verdade, seu desiderato declarado é a criação de mecanismos para situações não alcançadas pelo referido arcabouço, in casu, as 'impropriedades na gestão do SUS', assim consideradas, a teor do art. 4º da Portaria 2.046/GM/MS, de 2009, acima transcrito, 'o descumprimento de normativas do Ministério da Saúde relativas à gestão do SUS' e 'falhas de natureza formal que não resulte dano ao erário', que não configurem 'infração à norma legal', dano ao erário ou tenha ocorrido na execução de acordo, convênio, ajuste ou outro instrumento congênere. Apenas a análise de cada caso concreto é capaz de demonstrar sua perfeita subsunção a tais requisitos.
18. Nesse contexto, diferentemente do que aponta o Denasus/SGEP/MS, não nos parece que a Portaria 204/GM/MS, de 2007, teria criado uma espécie de TAC, o que só poderia ter ocorrido por meio de Lei strictu sensu, conforme citado na síntese tecida no item 4 desta manifestação. Isto porque tal vício, caso existente, se daria desde o momento da regulamentação originária do TAS, com a edição da Portaria 2.046/GM/MS, de 2009, ou seja, antes mesmo da promulgação da Lei Complementar 141, de 2011. Entretanto, como visto, a edição desta Portaria pelo então Ministro de Estado da Saúde parece ter ocorrido após detida análise jurídica, que apontou conformidade com os requisitos constitucionais e legais aplicáveis à época. Para subsidiar tal entendimento, cabe, ainda, citar algumas importantes diferenças entre o TAC e o TAS: (a) TAC é firmado por um órgão externo ao órgão ou entidade, enquanto o TAS é um ajuste realizado no interior do SUS, por meio do órgão que tem competência estabelecida em Lei para gerir o sistema; (b) o TAC forma título executivo extrajudicial, enquanto o TAS produz como efeito a mera recomposição dos recursos à finalidade inicialmente estabelecida; e (c) o TAS se destina a sanar mera impropriedade que não enseja a responsabilização nos âmbitos administrativo, cível e criminal, enquanto o TAC se destina a um espectro muito maior de situações. (grifo nosso) 
51. Nota-se, desse modo, que embora o Denasus se refira ao TAS como espécie de TAC, esses instrumentos não devem ser equiparados. Esse, inclusive, constitui o entendimento apresentado no item 18, do Parecer 605/2017-Conjur-MS/CGU/AGU, acima transcrito.
52. Nos termos em que foi criado, o TAS é instrumento a ser utilizado para situações denominadas como impropriedades na gestão do SUS. Conforme registrado, o mencionado parecer inclusive destacou que desde a regulamentação do TAS houve grande preocupação com o seu alcance, uma vez que teria sido instituído por portaria. O TAC, por sua vez, foi criado para ajustamento de conduta às exigências legais, mediante cominações, tendo a eficácia de título executivo extrajudicial. Logo, percebe-se que o TAS tem um alcance bem menor do que o TAC.
53. Nesse sentido, parece razoável considerar o TAS como ferramenta que pode ser utilizada na via administrativa de controle interno e, portanto, passível de ser formalizada no âmbito do próprio MS, sem a necessidade de sua criação ter ocorrido por lei.
Validade do TAS
54. O mencionado Parecer da Conjur/MS destaca, em seu item 19 (peça 26, p. 36) , que o principal argumento apresentado pelo Denasus se refere à suposta ilegalidade superveniente do TAS, em virtude da edição da LC 141/2012, e traz o seguinte questionamento (peça 26, p. 38) :
25. O fato concreto é que, após a edição da Lei Complementar 141, de 2012, pairam sérias dúvidas sobre a legalidade do TAS. Ainda que possa haver argumentos jurídicos no sentido de que, em alguns casos extremamente restritos, seria possível se compreender esse instrumento dentro do 'esgotamento da via administrativa de controle interno', a sua abrangência ficaria tão limitada e sempre posta em questionamento, que a própria manutenção dos ajustes poderia ser objeto de processos administrativos ou judiciais. 
26. Cabe ainda ressaltar que, em virtude do que dispõe o inciso I do art. 27 da LC 141/2012 ('imediata' devolução) , um eventual TAS não poderia prever o parcelamento da recomposição ao fundo, devendo ser pactuada a imediata restituição, o que termina por não o diferenciar de uma mera cobrança administrativa, para a qual não haveria a necessidade de formalização de acordo. (grifo nosso) 
55. Diante disso, observa-se que, conforme entende a Conjur/MS, a publicação da LC 141/2012 teria levantado dúvidas sobre a legalidade do TAS. Além disso, uma vez que o art. 27, inc. I, da mencionada lei trata de 'imediata' devolução, não seria possível, no âmbito do TAS, o parcelamento dos valores quando da recomposição do fundo de saúde local.
56. Discorda-se desse entendimento. O item 9.3.5.2, do Acórdão 1072/2017-TCU-Plenário, da relatoria do Ministro Bruno Dantas (TCProcesso 022.118/2015-2, peça 93) , esclareceu que o esgotamento da via administrativa de controle interno poderia ocorrer mediante o TAS. Ademais, o voto do mencionado julgado (peça 94, p.9) ressaltou que:
embora anterior à Lei Complementar 141/2012, o mencionado termo de ajuste atende ao disposto no art. 27 da lei e no art. 23, §1º, do Decreto 7.827/2012, na medida em que, ao celebrá-lo, o gestor se compromete a 'depositar o valor apurado, com recurso próprio ou do tesouro, no respectivo Fundo de Saúde, no decorrer da execução do Plano de Trabalho' (Portaria GM/MS 2.046/2009, art. 5º, IV) .
57. Desse modo, o TAS consiste em um instrumento que pode consubstanciar as medidas administrativas adotadas anteriormente à instauração de TCE, de maneira a atender ao disposto na Instrução Normativa-TCU 71, de 28/11/2012, alterada pela Instrução Normativa-TCU 76, de 23/11/2016, que trata da instauração, da organização e do encaminhamento ao TCU dos processos de tomada de contas especial, como transcrito a seguir:
art. 3º Diante da omissão no dever de prestar contas, da não comprovação da aplicação de recursos repassados pela União mediante convênio, contrato de repasse, ou instrumento congênere, da ocorrência de desfalque, alcance, desvio ou desaparecimento de dinheiro, bens ou valores públicos, ou da prática de ato ilegal, ilegítimo ou antieconômico de que resulte dano ao Erário, a autoridade competente deve imediatamente, antes da instauração da tomada de contas especial, adotar medidas administrativas para caracterização ou elisão do dano, observados os princípios norteadores dos processos administrativos.
art. 4º Esgotadas as medidas administrativas de que trata o art. 3º, sem a elisão do dano, e subsistindo os pressupostos a que se refere o art. 5º desta Instrução Normativa, a autoridade competente deve providenciar a imediata instauração de tomada de contas especial, mediante a autuação de processo específico (grifo nosso) .
58. Ante o exposto, sob o aspecto de adoção de medidas administrativas estruturadas e anteriores à instauração de TCE, conclui-se pela validade dos TAS que foram firmados pelo MS.
Da Possibilidade de Parcelamento do Débito no âmbito da Via Administrativa
59. Há de se mencionar que, nos termos da LC 141/2012, art. 27, I, nos casos de desvio de finalidade ou objeto verificados na aplicação dos recursos federais transferidos fundo a fundo, caberá a recomposição do fundo de saúde do ente beneficiário. Isso, todavia, não retira a natureza federal desses valores, consoante o entendimento firmado mediante o Acórdão 1072/2017-TCU-Plenário, item 9.3.5.1.
60. Nesse sentido, apesar de a recomposição ocorrer ao fundo de saúde local e não ao FNS, permanece a competência federal quanto à fiscalização dos recursos. Em decorrência disso, nos casos de desvios de finalidade ou objeto na aplicação desses recursos, cabe ao Ministério da Saúde o esgotamento da via administrativa de controle interno (Decreto 7827/2012, art. 23, §1º e Acórdão 1072/2017-TCU-Plenário, item 9.3.5.2) ; ao FNS, a instauração das Tomadas de Contas Especiais, quando as medidas administrativas não se mostrarem suficientes para a recuperação dos valores; e a esta Corte de Contas, processar e julgar essas TCE.
61. Assim, embora a LC 141/2012 estipule que os desvios de finalidade ou de objeto na aplicação dos recursos federais transferidos fundo a fundo constituam débitos para com o fundo de saúde local, a competência precípua para a adoção das medidas de recuperação desses valores recai sobre os órgãos federais. Corolário disso, resta à esfera federal a competência para regulamentar essas medidas de recuperação.
62. No que se refere à possibilidade de parcelamento dos valores da recomposição do fundo de saúde cabe transcrever trecho da IN-TCU 71/2012:
art. 4º Esgotadas as medidas administrativas de que trata o art. 3º, sem a elisão do dano, e subsistindo os pressupostos a que se refere o art. 5º desta Instrução Normativa, a autoridade competente deve providenciar a imediata instauração de tomada de contas especial, mediante a autuação de processo específico.
§ 1º A instauração da tomada de contas especial de que trata o caput deste artigo não poderá exceder o prazo máximo de cento e oitenta dias, a contar:
 (...) 
§ 2º Em caso de autorização do parcelamento do débito, o prazo de que trata o § 1º deste artigo será suspenso até a quitação da dívida ou até o seu vencimento antecipado por interrupção do recolhimento.
63. Consoante se verifica, a norma estabelece que, caso exista autorização do parcelamento do débito, o prazo para a instauração da TCE restará suspenso até o momento da quitação da dívida ou do vencimento antecipado dela em decorrência de eventual interrupção do pagamento. Conclui-se, portanto, que o normativo possibilita que se autorize o parcelamento do débito no âmbito das medidas administrativas preliminares à instauração da tomada de contas.
64. Ainda quanto ao tema, discorda-se do entendimento apresentado no item 26, do Parecer 605/2017/CONJUR-MS/CGU/AGU (peça 26, p. 38) , no sentido de que o fato de a LC 141/2012, art. 27, I, exigir a imediata devolução dos recursos impediria a previsão de parcelamento do débito no âmbito do TAS. Entende-se não ser razoável interpretar o termo 'imediata devolução', utilizado na citada lei, como a imediata e integral devolução. A devolução pode se dar de maneira imediata e em parcelas, sendo o adimplemento da primeira parcela exigível de maneira imediata e todas elas acrescidas da devida atualização monetária até a data do seu efetivo pagamento. Ressalta-se que a incidência da atualização monetária possui o papel de manter o poder aquisitivo dos recursos, o que faz o parcelamento não ensejar prejuízos ao Erário.
65. Além disso, a interpretação restritiva demais do termo 'imediata devolução' pode levar ao entendimento de que o gestor não possuiria qualquer prazo para restituir o fundo local. Entende-se que a terminologia utilizada pela norma quer indicar o caráter de urgência da recomposição. Todavia, mostra-se razoável que o gestor solicite algum prazo para poder destinar parcela do recurso do tesouro local à recomposição exigida.
66. Ademais, há de se considerar as possíveis consequências da interpretação proposta no mencionado parecer da AGU. A ausência de previsão de parcelamento pode inviabilizar a adoção de medidas administrativas preliminares à instauração de TCE. Isso poderá ocasionar a instauração de um grande número de processos de Tomada de Contas Especiais, onerando, de maneira desarrazoada, o Fundo Nacional de Saúde, o Ministério da Transparência e Controladoria-Geral da União (CGU) e esta Corte de Contas.
67. Não se mostra sem razão a exigência da Instrução Normativa-TCU 71/2012, art. 3º e 4º, do Decreto 7827/2012, art. 23, §1º, assim como do Acórdão 1.072/2017, item 9.3.5.2, no sentido de que, de maneira preliminar à instauração de TCE, ocorra o esgotamento das medidas administrativas. O processamento de uma Tomada de Contas Especial, considerando as várias etapas pelas quais passa, gera um elevado custo para a Administração Pública.
68. Soma-se a isso que esse processamento pode demorar mais do que o período estipulado para um parcelamento concedido no âmbito das medidas administrativas preliminares. Assim, não firmar um acordo por meio das medidas administrativas, além de gerar um grande custo no que se refere ao processamento da TCE, pode resultar em um maior período para a efetiva obtenção da recomposição.
68.1 Por tudo isso, conclui-se pela possibilidade de se permitir o parcelamento do débito no âmbito das medidas administrativas preliminares à instauração de uma TCE, desde que ocorra a devida atualização monetária de cada parcela até a data do efetivo pagamento.
Da revogação dos normativos que disciplinavam o Termo de Ajuste Sanitário (TAS) 
69. Consoante esclarecido no parágrafo 28 deste parecer, o MS, por meio da Portaria GM/MS 3.881/12/2017, revogou os dispositivos das Portarias de Consolidação GM/MS 1/2017, e 6/2017, que dispunham sobre o Termo de Ajuste Sanitário, por entender que não se mostravam convenientes ou por considerar que havia indícios de impropriedades/ilegalidades. Assim, o órgão deverá definir as medidas administrativas que irá adotar para a recomposição dos valores transferidos fundo a fundo e utilizados com desvio de objeto/finalidade. Não cabe ao TCU definir, de maneira específica, as medidas a serem tomadas pelo MS, mas pode exigir que o Ministério adote as medidas administrativas adequadas para tanto.
70. Quanto a isso, o art. 17, inciso III, da IN-TCU 71/2012, dispõe que o TCU poderá, por meio de Decisão Normativa, disponibilizar orientações relativas às medidas administrativas anteriores à instauração de TCE, 'que poderão ser observadas, em caráter subsidiário e facultativo, a critério da autoridade administrativa, respeitados os normativos próprios de cada órgão ou entidade'. Ou seja, o TCU pode orientar sobre o tema, entretanto, cada órgão ou entidade deverá ter suas próprias normas a respeito.
71. Apesar da revogação dos normativos, entende-se razoável a continuidade dos TAS que se encontram em andamento, até a quitação do débito, haja vista o ajuste que foi firmado com os gestores públicos.
72. Ainda em relação aos TAS em andamento, consoante o tópico anterior desta instrução, concluiu-se pela possibilidade do parcelamento do débito. Todavia, deve-se observar se os termos que previram o parcelamento dos valores exigiram a atualização monetária até a data do pagamento da parcela. Em caso contrário, deverá ser incluída essa atualização no valor de cada prestação, haja vista o disposto na LC 141/2012, art. 27. A incidência da atualização monetária possui o papel de manter o poder aquisitivo dos recursos e, desse modo, o parcelamento não enseja prejuízo ao Erário.
73. Ressalta-se que inexistirá a incidência de juros sobre o débito se houver a quitação dele no âmbito das medidas administrativa anteriores à instauração de TCE, conforme o entendimento firmado nos itens 9.3.2.4 e 9.3.2.5 do Acórdão 1072/2017-TCU-Plenário. Assim, o valor devido deve ser acrescido apenas de atualização monetária, visto que o art. 27, inc. I, da LC 141/2012 não menciona a incidência de juros moratórios. Uma vez instaurada a TCE, procedimento regido pela Lei Orgânica deste Tribunal, a condenação passa a incluir juros de mora, na forma do art. 19, caput, da Lei 8.443/1992, ressalvada a hipótese do art. 12, §2º da mesma lei.
74. Conclui-se, portanto, não caber a incidência de juros de mora sobre o débito, quando a quitação dele ocorrer no âmbito das medidas administrativas preliminares à instauração da TCE.
Medidas para Recomposição do fundo local
75. A utilização do TAS pelo MS vinha se apresentando como ferramenta estruturada da recomposição dos fundos locais de saúde em casos de desvio de objeto/finalidade na aplicação dos recursos, mediante o planejamento de ações de saúde e a possibilidade de parcelamento dos valores a serem executados. Assim, diante da revogação dos dispositivos relacionados ao TAS, mediante a Portaria GM/MS 3.881/2017, caberá ao Ministério definir as providências a serem tomadas para o esgotamento das medidas administrativas preliminares à instauração de TCE, consoante descrito nos parágrafos 69-70 deste parecer.
76. Nesse contexto, cabe mencionar que a Portaria GM/MS 3.992/2017, de 28/12/2017, que alterou a Portaria de Consolidação 6/GM/MS, de 28/9/2017, a qual contemplava o conteúdo da Portaria GM/MS 204/2007 sobre financiamento e transferência de recursos federais para ações e serviços de saúde, implementou um novo modelo de financiamento das ações e serviços de saúde.
77. Assim, a mencionada norma estabeleceu que a transferência fundo a fundo dos recursos federais destinados ao financiamento de ações e serviços de saúde, até 2017 repassado em seis blocos (Atenção Básica, Atenção de Média e Alta Complexidade Ambulatorial e Hospitalar, Gestão do SUS, Assistência Farmacêutica, Vigilância em Saúde e Investimentos na Rede de Serviços de Saúde) , passasse a ser realizada em apenas dois blocos financeiros (Bloco de Custeio das Ações e Serviços Públicos de Saúde e Bloco de Investimento na Rede de Serviços Públicos de Saúde) .
78. Apesar de o modelo atual permitir a flexibilização no uso dos recursos dentro de cada um dos blocos de financiamento (custeio e investimento) , ou seja, uma flexibilização do fluxo financeiro durante todo o exercício, conforme a nova redação do art. 3º da Portaria de Consolidação 6 GM/MS, de 28/9/2017, os entes deverão demonstrar, ao final do exercício, a vinculação dos recursos com os programas de trabalho previstos no Orçamento Geral da União (OGU) que deram origem ao repasse.
79. Considerando esse novo modelo de financiamento, em que a comprovação da aplicação deve ocorrer ao final do exercício financeiro, resta evidenciado que somente nesse momento será possível verificar eventuais ocorrências de desvio de finalidade ou de objeto, notificando-se o gestor responsável. Além disso, tendo em vista a flexibilidade financeira permitida pelo novo modelo, somente ao final do exercício seguinte é que se poderá verificar se houve a compensação relativa ao desvio observado.
80. Portanto, considerando a possibilidade de parcelamento do débito (parágrafos 59-68 deste parecer) , diante de um desvio de objeto ou de finalidade na aplicação dos recursos federais da saúde transferidos fundo a fundo, considera-se o final do exercício financeiro seguinte àquele em que ocorreu o desvio como um prazo razoável para a recomposição dos valores ao fundo local, em atendimento à LC 141/2012, art. 27, assim como para a compensação orçamentária, no nível de programa de trabalho, do desvio identificado. Reitera-se que incidirá a atualização monetária sobre o débito referente a essa recomposição. Caso não haja a devida compensação, caberá o envio das informações e documentos suficientes para o FNS, a fim de que instaure a competente TCE para recomposição do dano e responsabilização do gestor responsável.
OUTRAS INFORMAÇÕES 
81. Consoante Relatório de Gestão de 2017 da Secretaria de Gestão Estratégica e Participativa (SGEP) do MS, tem-se a informação de que foram realizadas 47 atividades de acompanhamentos de TAS, que tiveram a sua vigência encerrada, e que, a despeito de os normativos que o regulamentavam terem sido revogados, permaneceu a necessidade de verificar se os termos avençados foram efetivamente cumpridos pelos gestores para, em caso negativo, dar-se seguimento aos processos com vistas à recomposição do erário (peça 32, p. 41-42) .
82. O item '7.1.1 - Deliberações do TCU que permanecem pendentes de cumprimento' do mencionado Relatório de Gestão registra que se encontram em andamento 19 processos decorrentes de determinações/recomendações destinadas ao FNS pelo TCU para que instaurasse a competente TCE, no tocante à situação de descumprimento de TAS. Relata a notificação dos gestores responsáveis nos 19 processos, sendo que dois gestores efetuaram o crédito dos valores no prazo estabelecido, por meio de depósito bancário ao fundo municipal de saúde, restando esgotada a via administrativa. Os demais processos se encontram na fase de instrução e remessa ao FNS para a instauração da competente TCE (peça 32, p. 94) .
83. Ademais, observou-se que consta como advogado constituído nos autos do TCProcesso 035.903/2016-3 (apensado ao presente processo) o (s) Sr. (a) . GEORGES LOUIS HAGE HUMBERT OAB/BA 21.872, relacionado (s) pelo Exmo. Ministro Aroldo Cedraz no Anexo I ao Ofício 5/2013 - GAB.MIN-AC dentre aqueles que dão causa a seu impedimento, nos termos do art. 151, parágrafo único, do Regimento Interno/TCU. Dessa forma, caberá encaminhar alerta ao Gabinete do MinistroRelator, via Secretaria das Sessões (Seses) - para ciência e registro -, de que a votação que apreciará o mencionado processo não deve contemplar a participação do Exmo. Ministro Aroldo Cedraz."
	É o relatório.

não há.

Não atuou.

REPRESENTAÇÕES CONHECIDAS POR MEIO DOS ACÓRDÃOS 1704/2017 E 1705/2017 - 1ª CÂMARA. DESCUMPRIMENTO DE TERMO DE AJUSTE SANITÁRIO (TAS) PELAS SECRETARIAS MUNICIPAIS DE SAÚDE DE BOA NOVA/BA E IBITITÁ/BA. DETERMINAÇÃO DIRIGIDA À DIRETORIA-EXECUTIVA DO FUNDO NACIONAL DE SAÚDE PARA ADOÇÃO DAS MEDIDAS DESTINADAS À RECOMPOSIÇÃO DO ERÁRIO, COM INSTAURAÇÃO, SE NECESSÁRIO, DE TOMADA DE CONTAS ESPECIAL. MANIFESTAÇÃO DA SECEXSAÚDE QUANTO À VALIDADE DOS TAS. ANÁLISE DA DOCUMENTAÇÃO ENCAMINHADA. CONSIDERAR INTEGRAL-MENTE CUMPRIDA UMA DELIBERAÇÃO E EM CUMPRIMENTO A OUTRA. ARQUIVAMENTO.

REPRESENTAÇÃO (REPR)

Secex/BA e SecexSaúde.

Trata-se de representação formulada pelo Serviço de Auditoria no Estado da Bahia (Seaud/BA) do Departamento Nacional de Auditoria do SUS (Denasus) , noticiando o descumprimento, pela Secretaria Municipal de Saúde de Ibititá/BA, do Termo de Ajuste Sanitário (TAS) 173/2012.
2.	De início, ressalto que determinei, por despacho, o apensamento definitivo aos presentes autos do TCProcesso 035.903/2016-3, em que se apreciou idêntica situação ocorrida no Município de Boa Nova/BA, em relação ao TAS 114/2012, para tratamento conjunto e uniforme.
3.	Em ambos os processos, o Tribunal conheceu das representações e determinou à Diretoria-Executiva do Fundo Nacional de Saúde (FNS) que adotasse as medidas cabíveis para recomposição do erário, com instauração, se necessário, de tomada de contas especial, consoante Acórdãos 1704/2017 (TCProcesso 035.903/2016-3) e 1705/2017 (TCProcesso 035.906/2016-2) , da 1ª Câmara.
4.	O Fundo recorreu das deliberações, alegando, em essência, que o TAS é um instrumento adotado nos casos de desvio de finalidade ou de objeto, impropriedades que não alberguam dano ao erário, e, nessas situações, caberia ao Ministério da Saúde apenas dar conhecimento das falhas ao Tribunal de Contas e ao Ministério Público competentes. Dessa forma, entende que, inexistindo prejuízo ao cofre federal, não caberia ao FNS instaurar tomada de contas especial.
5.	As decisões, contudo, foram mantidas, por meio dos Acórdãos 5110/2017 (TCProcesso 035.903/2016-3) e 6035/2017 (TCProcesso 035.906/2016-2) , da 1ª Câmara, que não conheceram dos pedidos de reexame interpostos pelo Fundo, por intempestivos e não apresentarem fatos novos, limitando-se a manifestar a insatisfação com o conteúdo do acórdão recorrido e a rediscutir o mérito do processo com alegações jurídicas.
6.	O FNS, então, informou ter promovido o redirecionamento das demandas ao Denasus, com vistas a adoção de providências, por se tratarem de processos de representação envolvendo documentação atinente ao TAS.
7.	O Denasus, por sua vez, solicitou o sobrestamento da contagem dos prazos fixados nos referidos Acórdão 1704/2017-TCU-Primeira Câmara. Os pedidos se basearam em novos entendimentos firmados pelo Ministério da Saúde de que os Termos de Ajuste Sanitários não encontrariam respaldo legal para serem firmados e também que não teria havido cobrança de juros e correção monetária do valor irregularmente aplicado pelo município, o que poderia gerar danos ao erário federal.
8.	A Secex/BA propôs sobrestar a contagem dos prazos para cumprimento das determinações até a manifestação da Consultoria Jurídica do Ministério da Saúde quanto aos questionamentos apresentados, bem como encaminhar cópias das peças pertinentes à Secex Saúde, para conhecimento da matéria e providências que entender pertinentes, em virtude do elevado valor dos diversos Termos de Ajustes Sanitários e repercussão nacional do caso.
9.	Preliminarmente, encaminhei os autos à SecexSaúde, solicitando manifestação sobre a matéria, à luz dos demais processos, informações e normativos porventura existentes acerca da questão da validade dos TAS e das providências que estão sendo ou que devam ser adotadas para o saneamento das irregularidades que deram origens aos diversos TAS, inclusive a recomposição dos cofres federais, quando for o caso, considerando que:
a)	trata-se de situação problema de abrangência nacional, a reclamar ação coordenada do TCU;
b)	é significativo o montante de recursos envolvidos nos TAS;
c)	faz-se necessário dar tratamento uniforme à questão, que potencialmente envolve uma pluralidade de relatores e de unidades técnicas;
d)	a deliberação que fixou os prazos aqui discutidos teve como destinatária a Diretoria Executiva do Fundo Nacional de Saúde, unidade executiva de abrangência nacional do MS, integrante da 'clientela' da SecexSaúde;
e)	a inconveniência de se sobrestarem prazos fixados para cumprimento de obrigação estabelecendo-se como condição suspensiva evento que esteja afeto à esfera da governabilidade do destinatário da determinação. 
10.	Por pertinente, reproduzo os principais entendimentos da unidade especializada, reproduzidos no relatório precedente:
"85. Consoante restou demonstrado, o TAS não se equipara ao TAC. Assim, concluiu-se pela desnecessidade de lei que o regulamentasse, de modo que não se vislumbra insegurança jurídica quanto à regulamentação dele por meio de portaria do MS (parágrafo 43-53 deste parecer) .
86. Além disso, concluiu-se que a edição da Lei Complementar 141/2012 não ensejou a ilegalidade do TAS, de maneira que os termos firmados pelo MS se mostram válidos. Conforme destacado no exame, o item 9.3.5.2, do Acórdão 1072/2017-TCU-Plenário, da relatoria do Ministro Bruno Dantas, esclareceu que o esgotamento da via administrativa de controle interno poderia ocorrer mediante o TAS. Ademais, o voto do mencionado julgado ressaltou que, embora anterior à Lei Complementar 141/2012, o mencionado termo de ajuste atende ao disposto no art. 27 da lei e no art. 23, §1º, do Decreto 7.827/2012 (parágrafos 54-58 deste parecer) .
87. Concluiu-se, ainda, pela possibilidade de parcelamento do débito no âmbito dos procedimentos administrativos preliminares à instauração da TCE. Assim, os valores pactuados para a recomposição do fundo de saúde por meio do TAS são passíveis de serem parcelados, conforme IN-TCU 71/2012, art. 4º, §2º. Nessa fase, caberá a incidência de atualização monetária, todavia não incidirão os juros de mora, os quais serão acrescidos ao débito caso ocorra a condenação no âmbito da tomada de contas especial, consoante os itens 9.3.2.4 e 9.3.2.5 do Acórdão 1072/2017-TCU-Plenário (parágrafos 59-68.1 e 72-74 deste parecer) .
88. Por tudo isso, o TAS constitui uma ferramenta estruturada, válida e que pode ser utilizada com vistas a esgotar as medidas administrativas a serem tomadas antes da instauração de TCE, em relação às situações em que se verifica o desvio de objeto ou de finalidade na aplicação dos recursos federais do SUS transferidos fundo a fundo (parágrafos 58 e 75 deste parecer) .
89. Entretanto, diante da revogação dos dispositivos que normatizavam o mencionado termo de ajuste, cabe ao MS definir as medidas administrativas preliminares à instauração de TCE que irá adotar (parágrafo 69 deste parecer) .
90. Ademais, apesar da revogação dos normativos que tratavam do TAS, concluiu-se pela razoabilidade de se dar continuidade aos termos firmados e em andamento, até a conclusão da quitação do débito, haja vista o ajuste que foi firmado junto aos gestores públicos. Todavia, deve-se verificar se os termos que previram o parcelamento dos valores exigiram a atualização monetária até a data do pagamento da parcela. Em caso negativo, caberá acrescer essa atualização ao valor de cada prestação, haja vista o disposto na LC 141/2012, art. 27 (parágrafos 71-72 deste parecer) .
91. Destacou-se, considerando o novo modelo de transferência dos recursos do FNS, que o final do exercício financeiro seguinte àquele em que ocorreu o desvio constitui um prazo razoável para a recomposição assim como para a compensação orçamentária, no nível de programa de trabalho, do recurso utilizado com desvio de objeto ou finalidade. Nesse contexto, a interpretação lógica do art. 27 da LC 141/2012 e do Decreto 7.827/2012 é a de que a provocação deste Tribunal de Contas deverá ocorrer no caso de não comprovação da recomposição dos valores aplicados com desvio de objeto ou finalidade e após o esgotamento da via administrativa, com a consequente instauração de TCE por parte do FNS (parágrafos 79-80 deste parecer) .
92. Cabe ressaltar que as conclusões desta instrução se aplicam de maneira integral ao TCProcesso 035.903/2016-3 (apensado ao presente processo) , haja vista a similaridade das matérias."
11.	As conclusões da SecexSaúde reforçam o posicionamento adotado por esta Corte nos processos em exame, com amparo especialmente nos entendimentos firmados por meio do Acórdão 1072/2017-TCU-Plenário, acerca da competência da Diretoria-Executiva do FNS pela instauração de processos de tomada de contas especial com vistas ao ressarcimento dos valores transferidos do Fundo Nacional de Saúde, inclusive em relação aos débitos decorrentes de desvios de objeto ou finalidade, após esgotada a via administrativa de controle interno do Ministério da Saúde, que pode ser feito por meio do termo de ajuste sanitário (TAS) .
12.	Assim, afastadas as dúvidas quanto à validade dos TAS e aos fundamentos que amparam as deliberações, cabe avaliar o atendimento aos Acórdão 1704/2017-TCU-Primeira Câmara.
13.	Antes mesmo do pronunciamento da SecexSaúde, o Denasus informou que, diante da ausência de pronunciamento da consulta dirigida à CONJUR-MS, concluiu por aplicar as disposições contidas no Acórdão 1072/2017-TCU-Plenário, com a notificação dos entes federados descumpridores das avenças e, nas hipóteses de não quitação dos débitos ou ausência de manifestação, instrução do feito com todos os elementos necessários à instauração da tomada de contas especial.
14.	No âmbito do TCProcesso 035.903/2016-3, o FNS informou que a Secretaria Municipal de Saúde de Boa Nova/BA, após ser notificada do débito, no valor de R$ 5.680,45, efetuou a transferência bancária ao fundo municipal de saúde (peças 39 e 40) . 
15.	A determinação constante do item 1.7.1 do Acórdão 1704/2017-TCU-Primeira Câmara, portanto, deve ser considerada cumprida.
16.	Já nos presentes autos (TCProcesso 035.906/2016-2) , o Denasus encaminhou cópia do ofício dirigido à Secretaria Municipal de Saúde de Ibititá/BA, informando que o processo foi encaminhado ao FNS para instauração da tomada de contas especial (peça 31) .
17.	A SecexSaúde ressaltou, ainda, a informação constante do Relatório de Gestão de 2017 da Secretaria de Gestão Estratégica e Participativa (SGEP) do MS de que foram realizadas 47 atividades de acompanhamentos de TAS, que tiveram a sua vigência encerrada, e que, a despeito de os normativos que o regulamentavam terem sido revogados, permaneceu a necessidade de verificar se os termos avençados foram efetivamente cumpridos pelos gestores para, em caso negativo, dar-se seguimento aos processos com vistas à recomposição do erário.
18.	Além disso, referido relatório registrou que se encontram em andamento 19 processos decorrentes de determinações/recomendações destinadas ao FNS pelo TCU para que instaurasse a competente TCE, no tocante à situação de descumprimento de TAS, cujos responsáveis foram notificados, sendo que dois gestores efetuaram o crédito dos valores no prazo estabelecido, por meio de depósito bancário ao fundo municipal de saúde, restando esgotada a via administrativa. Os demais processos se encontram na fase de instrução e remessa ao FNS para a instauração da competente TCE (peça 32, p. 94) .
19.	Nesse sentido, pondero por considerar o item 1.7.1 do Acórdão 1705/2017-TCU-Primeira Câmara em cumprimento.
20.	Por fim, apropriado dar ciência da presente deliberação ao Denasus e à Diretoria-Executiva do FNS, destacando-se o posicionamento da SecexSaúde reproduzido no relatório precedente.
	
Ante o exposto, manifesto-me por que o Tribunal aprove o acórdão que ora submeto à apreciação deste Colegiado.
TCU, Sala das Sessões Ministro Luciano Brandão Alves de Souza, em 9 de abril de 2019.
AUGUSTO SHERMAN CAVALCANTI 
Relator